【裁判字號】    89,判,812
【裁判日期】    890323
【裁判案由】    新型專利異議
【裁判全文】
行  政  法  院  判  決                            八十九年度判字第八一二號
    原      告  甲○○
    訴訟代理人  乙○○
    被      告  經濟部智慧財產局
右當事人間因新型專利異議事件，原告不服行政院中華民國八十八年一月二十日台八
十八訴字第○二八三二號再訴願決定，提起行政訴訟。本院判決如左︰
    主  文
原告之訴駁回。
    事  實
本件關係人謝智慶於八十五年十月九日以其「具有刻度之活動扳手扳口結構改良」特
徵在於扳口兩側分設波浪狀之弧突部，螺栓置入扳口時，螺栓角恰置於弧突部形成之
內凹部外，可防止螺栓角磨損；扳手之活動扳口與固定扳口上具有刻度，可量測螺栓
之規格、尺寸等情，向被告申請新型專利，經被告編為第00000000號審查，
准予專利。公告期間，原告以本案係運用申請前既有之技術或知識，乃熟習該項技術
者可輕易完成，未具增進功效，有違專利法第九十七條及第九十八條第二項規定云云
，檢具申請在先並經核准專利之第00000000號「活動扳手之夾口防護結構」
新型專利案（以下稱引證一）公告影本、第00000000號「活動扳手之改良構
造」新型專利案（以下稱引證二）公告影本，對之提起異議。案經被告審查，為本案
異議不成立之審定，發給八十七年二月十一日（八七）台專（判）○五○一八字第一
○四三八五號專利異議審定書。原告不服，循序提起訴願、再訴願，遭駁回，遂提起
行政訴訟，茲摘兩造訴辯意旨如次：
原告起訴意旨略以︰一、查被告認本案異議不成立的第一項理由，主要是指引證一之
第00000000號專利案的公告日晚於本案申請日，無法證明公開在被異議案申
請之前，且無揭示本案扳口之弧突部與刻度等主要結構，難稱本案不具新穎性，又本
案可防止螺栓角磨損，並可測得螺栓規格，確具增進功效，故引證一案不具證據力。
由此一理由觀之，原告認為被告在審查上顯然已失客觀，並有曲解專利法條之疑慮，
以原告對本案提出異議之理由，乃是基於專利法第九十七條及第九十八條第二項之「
創作性」與「進步性」要件為基礎，並未引用專利法第九十八條第一項之「新穎性」
條款，是以引證一案公告日是否在本案申請日之前應無關於引用法條之證據效力，只
要引證一案之申請日早於本案之申請日，即得證明引證一案的技術在本案申請前已存
在之事實，應即符合專利法第九十八條第二項之「申請前既有之技術或知識」的相關
規定，自足以作為此一法條的佐證者。再者，以本案創作目的而言，主要乃包括防止
螺栓角磨損及測量螺栓規格等兩種功能，而此兩種功能乃可單獨存在者，原告所引證
之引證一案雖未具有測量螺栓規格之功能，但確可證明本案防止螺栓角磨損的功能並
不具進步性，就引證一案之公告內容觀之，其中已明白揭示藉由扳手夾口夾持面作適
當結構設計可達避免螺栓角接觸夾持面以防止磨損的技術及功能，而此一功能亦正是
本案的創作標的之一，引證一案在此功能達成的技術乃是利用適當的弧凹空間及導角
供螺栓角容量及避免接觸，而本案亦是藉其弧突部的弧導角設計避免螺栓角與之接觸
，雖其空間型態上有凹凸之別，但其所採用之「弧度防觸」的技術確實完全相同，且
該本案雖聲稱其可達避免螺栓角接觸弧突部，但事實上，此種設計乃為一般工具鉗所
慣用的手法，一般工具鉗作此類弧凸波浪齒紋的真正用意乃在於增加對工件之夾持穩
固性，本案聲稱其可防止螺栓（帽）磨損之功效，僅是其邊角恰對應於齒紋間距凹限
部位的必然效果而已，被異議案引用工具鉗此一技術之訴求，實為一般技術、結構之
轉用，實難稱具創作性與進步性者。再者，以一般扳手之操作而言，其在施力扳轉時
，螺栓（帽）必然會與扳手夾口呈適當角度而僅以對角二邊角與夾持面接觸，換言之
，即扳手對螺栓（帽）的接觸並非全面，其中在扳手固定顎夾上無論螺栓（帽）大小
尺寸，其接觸施力部為均侷限在近內端處，而活動顎夾則可能因螺栓（帽）尺寸不同
而有數個不同接觸部位，此正是引證一案結構設計的用意，然觀本案將扳手夾口兩側
作全波浪齒紋之設計，則其固定顎夾前段之齒紋實屬多餘，並無實際需要，若撇開該
等多餘的齒紋，則原告實看不出被異議案及引證一案的技術、功效有何不同，是以在
相同功能技術已為引證一案採用在先的事實下，本案自難稱有「進步性」者。二、另
就被告認定異議不成立的第二項理由觀之，主要是指稱引證二案僅揭示於活動鍔平移
的頭部端側至少設一平行刻度部及於活動鍔相對端側固設一指標部，但並無揭示本案
扳口弧突部結構，故難稱本案未具新穎性，且被異議案可防止螺栓角磨損，又可測得
螺栓規格，確具增進功效之進步性，故引證二案不具證據力。惟，本案用以測量螺栓
規格之刻度，雖聲稱其刻度具有公、英制規格而得測量兩種不規格，然依其專利範圍
所述，其第一項之專利請求主項並未將之限定在公、英制規格同時存在，此一情形顯
已侵害到引證二案之權益，有重覆准予專利之嫌，且由本案第七圖所揭示，其為使扳
手同時具有公、英制測量刻度，而將刻度分別設於平行的固定扳口與活動扳手上，惟
因螺栓規格測量上係以二平行面距離為準，此一情形下，則本案在測量數據的判讀上
便發生困難，絕對不如引證二案直接由活動顎夾相對刻度位置之直接判讀來得簡便，
有關此點完全未見被告作出任何說明，卻以該本案可同時測量公、英制規格而認定其
具進步性，殊不知此種不同制別刻度規劃乃一般慣用手法，為熟習此一技術者所能輕
易思及完成之簡易變更，何況其設計的真正功能乃在「測量螺栓規格」，而此功能早
已為引證二案所揭示，被告顯然刻意模糊焦點，在作法上難稱無偏袒之嫌且有失公正
者。三、被告認為引證一、二案並未同時具有本案的二功能結構，是以認定其不具證
據效力，然由本案所揭示之功能結構，其乃可分別獨立存在的，並非不可分割之功能
，換言之，即本案的功能係經由其不同結構設計所達成者，而其結構事實上已分別於
同類物品所揭示在先，且為各結構原有之功能，並未因本案將之集合於一體而產生創
新的功效或增進，亦即本案乃僅屬「集合新型」，係將同類產品不同結構轉用相加於
一體，此乃熟習此一行業者所能輕易思及完成之簡單變更，明顯有違專利法第九十八
條第二項之規定，其獲暫准之專利實屬不當，被告不以此一事實作為比較，卻採各案
單獨比較之審查方式作為審查依據，不僅有欠客觀、公允，亦明顯有違新型專利審查
基準及前揭法條意旨，實過於主觀、草率，難稱其審查公正、合理者。四、綜上所述
，本案之預防螺栓角磨損及測量螺栓規格的結構設計已見於習知同類物品，乃為不爭
之事實，本案僅是將原屬於不同個體之結構與技術作簡易等效運用與整合，其各部分
結構設計仍為原有之功能，並未因其整合而有相乘之功效或產生新功效，確有違專利
法之相關規定，然被告在審查時並未能正此一事實，一味的以本案分別具有引證一
、二案所未具備的功能矯飾其審查上的疏失，殊不知本案之功能僅是引證一、二案的
簡單整合，且未能在功效達成上有顯著之進步性，此種昧於事實之審查態度實難令人
苟同，亦勢將對業者合法的權益造成莫大影響，基於此，特依法向鈞院提起行政訴訟
並陳述理由如右，懇請鈞院參酌並再予重新審查，祈能早日撤銷不當之原處分、訴願
決定與再訴願決定。
被告答辯意旨略以︰一、起訴理由所稱「引證一可證明本案未具創作性與進步性」乙
節，並不正確。事實上，引證一為第00000000號「活動扳手之夾口防護結構
」專利案，公告日期為八十六年四月十一日，晚於本案申請日，自不得據為本案不具
進步性之依憑；引證一揭示於活動扳手夾口之固定顎夾近內端部位置設有一適當大小
的弧缺口，活動顎夾的夾持面亦設有數個弧缺口，使其在夾持螺帽進行鎖卸作業時，
避免螺帽角部位遭到磨損，並無揭示本案扳口之弧突部與刻度等主要結構，構造特徵
、技術手段均與系爭案不同，難稱本案非為新穎創作；系爭案可防止螺栓角磨損，並
可測得螺栓規格，確具增進功效之進步性。二、起訴理由所稱「引證二可證明本案未
具進步性」乙節，並不正確。事實上，引證二為第00000000號「活動扳手之
改良構造」專利案，揭示於活動鍔平移之頭部端側至少設一平行之刻度部，於活動鍔
相對端側固設一指標部，並無揭示本案扳口設弧突部的結構，構造特徵與本案不同；
本案於活動扳口及固定扳口上設有公分及英吋之刻度，可實際測得公制或英制之螺栓
規格，且兼具防止螺栓角磨損，確具增進功效之進步性。三、起訴理由所稱「本案為
引證一、二之簡單整合」乙節，並不正確。事實上，引證一公告日期晚於本案申請日
，無法證明公開在系爭案申請日之前，且構造及技術手段與系爭案不同；引證二無揭
示本案扳口設弧突部的結構，構造特徵與本案不同，簡單整合引證一與二，並無法得
到系爭案結構。四、起訴理由所稱「本案違反專利法規定」乙節，並不正確。事實上
，引證一無法證明公開在本案申請日之前，構造特徵又與系爭案不同，引證二構造特
徵亦與本案不同，且本案非為引證一與二之集合新型，本案可防止螺栓角磨損，又可
測得螺栓規格，確具增進功效之進步性，本案無違專利法第九十八條第二項之規定。
綜上所述，原處分並無違法，敬請駁回原告之訴。
    理  由
按稱新型者，謂對物品之形狀、構造或裝置之創作或改良，為專利法第九十七條所規
定。又公告中之新型，任何人認有違反專利法第九十七條至第九十九條規定而向專利
專責機關提起異議者，依同法第一百零二條第一項規定，除應備具異議書外，並應附
具證明文件；從而有無違反專利法規定之情事，依法應由異議人附具證據供查。本件
原告以引證一、引證二為據，對本案提起異議，被告以引證一之公告日為八十六年四
月十一日晚於本案申請日，無法證明於本案申請日前公開，其揭示活動扳手夾口固定
顎夾近內端部設一弧缺口，活動顎夾之夾持面設數個弧缺口，夾持六角螺帽進行鎖卸
作業時，螺帽之二施力頂抵角恰可容置於弧缺口，避免帽角磨損，並未揭示本案扳口
之弧突部與刻度等主要結構，其構造特徵與本案不同，難稱本案未具新穎性；本案可
防止螺栓角磨損，並可測得螺栓規格，確具增進功效，引證一不具證據力。引證二揭
示活動顎之頭部端側至少設一平行之刻度部，活動顎相對端側固設一指標部，並未揭
示本案扳口弧突部之結構，構造特徵與本案不同，難稱本案未具新穎性；本案可防止
螺栓角磨損，又可測得螺栓規格，確具增進之功效，引證二不具證據力。本案專利說
明書圖式二、三所示之習用活動開口扳手係於扳口兩側設梯形突部及尖突部，螺栓角
易由扳口內凹部觸及尖突部或梯形突部，發生磨損現象，所稱圖式二、三之習用活動
開口扳手可達本案功效云云，並不正確。本案無違專利法第九十七條及第九十八條第
二項規定，乃為本案異議不成立之審定。原告不服，以引證一之申請日早於本案申請
日，證明引證一之技術於本案申請前已存在，引證一雖無測量螺栓規格功能，惟具防
止螺栓角磨損功能，其採用弧度防觸之技術與本案相同，本案弧突部結構為習知技術
之簡易運用，未能達到具體功效；本案測量功能之刻度位置雖與引證二不同，惟其夾
持螺栓二平行面之形態，導致判讀困難，難稱具有進步性云云，提起一再訴願，一再
訴願決定除持與原處分相同之論見外，並以本案係於扳口兩側分別開設波浪狀之弧突
部，可緊密咬合、扳動正常並有效防止螺栓角磨損，功效上確優於傳統平口面或設梯
形突部及尖突鋸齒部之設計；引證一公告日晚於本案申請日，自不得據為本案不具進
步性之依憑，其申請日雖早於本案申請日，惟其構造及技術手段與本案顯然不同。引
證二於活動顎平移之頭部端側至少設一平行之刻度部，相對端側設一指標部分；本案
係於活動扳口與固定扳口上設有公分及英吋之刻度，可實際測得公制或英制之螺栓規
格，且兼具防止螺栓角磨損之增進功效。引證資料不足以證明本案有違專利法之情事
，遂駁回其一再訴願，經核原處分及一再訴願決定已就異議不成立之理由，詳為明
，自無不合。茲原告起訴訴稱：引證一專利案雖公告在本案申請日之後，惟引證一申
請日早於本案申請日，即得證明引證一案之技術在本案申請前已存在之事實，亦即符
合專利法第九十八條第二項「申請前既有之技術或知識」的相關規定。又引證一已明
白揭示藉由扳手夾口持面作適當結構設計，可達避免螺栓角接觸夾持面以防止磨損的
技術功能，本案藉其弧突部的弧導角設計避免螺栓角之接觸，雖其空間型態上有凹凸
之別，但其其所採用之「弧度防觸」的技術與功能，二者完全相同。引證二具有「測
量螺栓規格」之功能，而本案雖可同時測量公、英制規格，但為熟習此一技術者能輕
易完成之簡易變更，引證一、二案雖未同時具有本案之功能結構，惟本案所揭示之功
能結構係可分別獨立存在，且本案僅將分別揭示在先之結構集合一體，此乃熟習此一
行為所能輕易完成，不具進步性，有違專利法第九十八條第二項之規定云云。查專利
法第九十八條第二項所定：新型係運用申請前既有之技術或知識，而為熟習該項技術
者所能輕易完成且未能增進功效時，仍不得取得新型專利。所謂申請前既有之技術或
知識，係指申請前該技術或知識已為一般人週知或由已存之資訊可查詢而知而言。本
件引證一專利案在核准公告前，尚未公開見於刊物或使用，故本案申請日在引證一專
利公告之前，即難持引證一之專利內容作為「申請前既有之技術或知識」來審定本案
是否具有進步性。本案是否不具有進步性而不合專利要件，為求慎重，經送請財團法
人金屬工業研究發展中心專家審查；認為本案之創作，在扳口兩側分別開設有波浪狀
之弧突部，俾可緊密咬合扳合正常或磨損螺栓，亦可有效防止螺栓角磨損，在功效上
，其創作確有優於傳統平口面或設有梯形部及尖突鋸齒部之設計，引證一乃利用扳手
夾口之固定顎夾近內端設一適當大小弧缺口及活動顎夾夾持面之數弧缺口設計，使其
在夾持螺帽進行鎖卸作業時，可避免螺帽角部位遭到磨損，兩相比較，兩者構造、原
理及技術顯然不同，故難謂本案不具新穎性及不具增進功效之特性。引證二乃於活動
鍔平移之頭部端側至少設一平行之刻度部，並於活動鍔相對端側設一指標部。而本案
係於活動扳口與固定扳口設有公分及英吋之刻度，而可實際測得公制或英制之螺栓規
格，兼具可防止螺栓角磨損，又可測得螺栓規格之功能，確具增進功效之進步性。有
該中心八十七年七月十二日（八七）金設字第二○九六號函所附審查書在訴願卷可按
。經核該鑑定結果與事實相符，應屬可採。由上開專家審查意見，本案所具二者功能
均具有增進功效之進步性，原告所訴稱本案所具二者功能係將不具進步性之二者既有
技術集合而成，不具進步性云云，乃屬一己之見，尚非可採。從而原告起訴意旨非有
理由，應予駁回。
據上論結，本件原告之訴為無理由，爰依行政訴訟法第二十六條後段，判決如主文。
中    華    民    國     八十九      年      三      月     二十三      日
                    行 政 法 院 第 一 庭
                                審 判 長 評  事      藍  獻  林
                                         評  事      徐  樹  海
                                         評  事      黃  璽  君
                                         評  事      廖  宏  明
                                         評  事      鄭  忠  仁
右  正  本  證  明  與  原  本  無  異
                                         法院書記官  彭  秀  玲
中    華    民    國     八十九      年      三      月     二十四      日


司法院資訊處製作；財團法人民間司法改革基金會備份。
